【裁判字號】    96,訴,7305
【裁判日期】    970918
【裁判案由】    確認債權讓與不存在
【裁判全文】
臺灣臺北地方法院民事判決              96年度訴字第7305號
原      告  台灣中小企業銀行股份有限公司
法定代理人  己○○
訴訟代理人  甲○○
被      告  炬曄企業有限公司
法定代理人  戊○○
                      7
訴訟代理人  丙○○
被      告  賞欣國際有限公司
法定代理人  乙○○
                      樓
訴訟代理人  丁○○
上列當事人間確認債權讓與法律關係不存在事件，本院於民國97
年8月21日言詞辯論終結，判決如下：
    主  文
原告之訴駁回。
訴訟費用由原告負擔。
    事實及理由
壹、程序方面：
    本件被告賞欣國際有限公司（下稱賞欣公司）未於最後言詞
    辯論期日到場，核無民事訴訟法第386條所列各款情形，爰
    依原告之聲請，由其就該部分一造辯論而為判決。
貳、實體方面：
一、原告方面：原告於鈞院96年度執全字第2676號假扣押強制執
    行事件，聲請假扣押被告炬曄企業有限公司（下稱炬曄公司
    ）對訴外人中華電信股份有限公司臺灣北區電信分公司（下
    稱中華電信公司）之貨款債權，經訴外人中華電信公司向鈞
    院民事執行處陳報扣得已驗收部分之貨款為新臺幣（下同）
    42萬3197元，已交貨尚未驗收部分之貨款為344萬4600元，
    合計386萬7797元（下稱系爭貨款債權），惟被告炬曄公司
    已於96年7月30日即扣押命令到達前，將系爭貨款債權讓與
    被告賞欣公司，並於96年8月20日通知訴外人中華電信公司
    等語，然查，債權讓與一經通知即生效力，被告炬曄公司於
    96年8月20日向訴外人中華電信公司通知時，訴外人中華電
    信公司已接獲鈞院民事執行處之扣押命令，被告間之債權讓
    與自不得對抗原告。又被告炬曄公司於95年11月1日即與原
    告簽訂應收帳款承購同意書，將其對於訴外人中華電信公司
    之應收帳款債權讓與原告，是以，自斯時起被告炬曄公司對
    訴外人中華電信公司之債權已讓與原告，被告炬曄公司自無
    債權可供讓與被告賞欣公司等語。並聲明：確認被告間就系
    爭貨款債權讓與之法律關係不存在。
二、被告炬曄公司略以：被告炬曄公司已於96年6月30日將其對
    訴外人中華電信公司96年7月2日以後之貨款債權讓與被告賞
    欣公司，被告間先前有交易往來，由被告炬曄公司接單後，
    交由被告賞欣公司生產，茲因被告炬曄公司財務發生困難，
    支票拒絕往來，原料供應商要求現金訂貨，被告炬曄公司無
    力支付，但所接訂單又不能停止交貨，且積欠被告賞欣公司
    大量印刷費，不得不由被告賞欣公司繼續印刷，才與被告賞
    欣公司商議由該公司出面向物料商購買材料，被告炬曄公司
    並將貨款債權讓與賞欣公司，復於96年7月26日將指示付款
    委託書及應收帳款讓與協定書交予訴外人中華電信公司，不
    久即收到本件扣押命令，又原告與被告炬曄公司間讓與債權
    之範圍不包括系爭貨款債權等語置辯。並聲明：原告之訴駁
    回。
三、被告賞欣公司未於最後言詞辯論期日到場，據其提出之書狀
    及以前到場陳述略以：被告炬曄公司於96年6月30日即將貨
    款債權讓與被告賞欣公司，被告炬曄公司係被告賞欣公司之
    協力廠商，登記地址即為被告賞欣公司所設之工廠，被告炬
    曄公司接單後交由被告賞欣公司生產，嗣因被告炬曄公司發
    生財務困難，除向被告賞欣公司借貸週轉外，其物料貨款之
    支付均由被告賞欣公司負擔，被告賞欣公司於受讓取得系爭
    貨款債權後，即於96年7月30日將指示付款委託書及應收帳
    款讓與協定書送至訴外人中華電信公司，不久即收到本件扣
    押命令，又原告與被告炬曄公司間讓與債權之範圍不包括系
    爭貨款債權等語置辯。並聲明：原告之訴駁回。
四、得心證之理由：
  （一）按法律關係之存在否不明確，致原告在私法上之地位有
        受侵害之危險，而此危險得以對於被告之確認判決除去
        之者，即得依民事訴訟法第247條之規定提起確認之訴
        （最高法院52年臺上字第1922號判例意旨參照）。本件
        原告主張本院96年度執全字第2676號原告與被告炬曄公
        司間假扣押強制執行事件，原告聲請就被告炬曄公司對
        於第三人之債權，在1517萬5345元暨聲請程序費用1000
        元、執行費12萬1403元之範圍內予以扣押，經本院核發
        96年8月7日北院錦96執全正字第2676號執行命令禁止債
        務人即被告炬曄公司收取其對第三人即訴外人中華電信
        公司之貨款債權或為其他處分行為，訴外人中華電信公
        司於收受上開執行命令後，於96年8月27日具狀聲明異
        議，否認被告炬曄公司對訴外人中華電信公司有任何貨
        款債權可供收取，並表示被告炬曄公司已將系爭貨款債
        權讓與被告賞欣公司，是被告間就系爭貨款債權讓與之
        法律關係是否存在，及原告能否就被告炬曄公司對訴外
        人中華電信公司之系爭貨款債權實施假扣押，仍陷於不
        確定之狀態，其私法上之地位即有受侵害之危險，而此
        項危險得以其對被告之確認判決予以除去，揆諸前揭判
        例意旨，應認原告對被告炬曄公司、賞欣公司提起本件
        確認之訴，有即受確認判決之法律上利益，合先敘明。
  （二）原告主張本院96年度執全字第2676號原告與被告炬曄公
        司間假扣押強制執行事件，原告聲請就被告炬曄公司對
        於第三人之債權，於1517萬5345元暨聲請程序費用1000
        元、執行費12萬1403元之範圍內予以假扣押，經本院核
        發96年8月7日北院錦96執全正字第2676號執行命令禁止
        債務人即被告炬曄公司收取其對第三人即訴外人中華電
        信公司之貨款債權或為其他處分行為，訴外人中華電信
        公司於收受上開執行命令後，於96年8月27日具狀聲明
        異議，否認被告炬曄公司對訴外人中華電信公司有任何
        貨款債權可供收取，並表示被告炬曄公司已將系爭貨款
        債權讓與被告賞欣公司等情，業據原告提出執行命令及
        聲明異議狀各乙份為證（見本院卷第4至6頁），且為被
        告等所不爭執，本院復依職權調閱上開執行卷宗核閱屬
        實，自堪信為真實。
  （三）按「債權之讓與，非經讓與人或受讓人通知債務人，對
        於債務人不生效力。但法律另有規定者，不在此限」，
        民法第297條第1項定有明文，準此，債權讓與須經讓與
        人或受讓人通知債務人始生效力，但不以債務人之承諾
        為必要，而讓與之通知，為通知債權讓與事實之行為，
        原得以言詞或文書為之，不需何等之方式，故讓與人與
        受讓人間成立債權讓與契約時，債權即移轉於受讓人，
        除法律另有規定外，如經讓與人或受讓人通知債務人，
        即生債權移轉之效力。經查，被告炬曄公司與被告賞欣
        公司於96年6月30日簽訂應收帳款讓與協定書，約定被
        告炬曄公司將其對訴外人中華電信公司之應收帳款債權
        （採購案號：NAJ000000-0、NAL000000-0）讓與被告賞
        欣公司，被告炬曄公司並於96年7月27日以郵局存證信
        函通知訴外人中華電信公司，經訴外人中華電信公司於
        96 年7月30日收受等情，有應收帳款讓與協定書、郵局
        存證信函、郵局大宗投遞簽收清單、傳真查詢國內各類
        掛號郵件查單等件在卷可稽（見本院卷第47、71、10 4
        、105頁），依前開說明，被告炬曄公司對於訴外人中
        華電信公司之系爭貨款債權即生債權移轉之效力。
  （四）次按「實施查封後，債務人就查封物所為移轉、設定負
        擔或其他有礙執行效果之行為，對於債權人不生效力」
        ，強制執行法第51條第2項定有明文，又該條之扣押命
        令，送達於第三人時發生效力，無第三人者，送達於債
        務人時發生效力，同法第118條第2項亦有明定。經查，
        本院民事執行處於96年8月7日以北院錦96執全正字第26
        27號核發扣押命令，就訴外人中華電信公司對被告炬曄
        公司之貨款債權，於1517萬5345元暨聲請程序費用1000
        元、執行費12萬1403元之範圍內予以扣押，該扣押命令
        於96年8月14日送達被告炬曄公司與訴外人中華電信公
        司等情，已如前述，並有送達證書2紙在卷可參（見本
        院卷第88、89頁），依前開說明，本院扣押命令於96年
        8月14日送達訴外人中華電信公司時起發生效力，又系
        爭貨款債權係於本院扣押命令到達前到期，業據訴外人
        中華電信公司陳明在卷（見本院卷第6頁），則於本院
        扣押命令送達前，被告炬曄公司既將系爭已到期之貨款
        債權讓與被告賞欣公司，自無違反查封之效力，原告主
        張被告間就系爭貨款債權讓與之法律關係不存在云云，
        核屬無據。至被告炬曄公司對訴外人中華電信公司之貨
        款債權為繼續性債權，尚須被告炬曄公司依約生產交貨
        ，並俟時間之經過，方得於每期貨款給付期限屆至時，
        請求給付貨款，是本院扣押命令之效力，僅及於扣押後
        繼續發生之債權（最高法院92年臺上字第1438號判決意
        旨參照），亦即本院扣押命令到達後，訴外人中華電信
        公司就未到期之貨款債務自不得再向被告賞欣公司為清
        償，被告炬曄公司亦不得為其他處分，附此敘明。
  （五）又按債權讓與係以移轉債權為標的之諾成、不要式契約
        ，債權讓與時，該債權應確實存在始可。原告固主張其
        與被告炬曄公司已於95年11月1日簽訂應收帳款承購同
        意書，約定將系爭貨款債權讓與原告等語，並提出應收
        帳款債權讓與明細表7份及統一發票9紙為證（見本院卷
        第31至44頁），惟查，原告所提出之上開9紙統一發票
        均係作廢及空白發票，有財政部臺灣省北區國稅局新店
        稽徵所96年12月10日北區國稅新店三字第0961022301號
        函暨所附進銷項憑證明細資料表附卷可憑（見本院卷第
        79至83頁），則被告炬曄公司自無上開發票之債權可得
        讓與原告，是原告主張其已受讓取得被告炬曄公司對訴
        外人中華電信公司之系爭貨款債權云云，不足採信。
五、綜上所述，被告炬曄公司於本院扣押命令到達前，將已到期
    之系爭貨款債權讓與被告賞欣公司，並無違反查封之效力，
    自已發生債權移轉之效力，從而，原告請求確認被告炬曄公
    司與被告賞欣公司間就系爭貨款債權讓與之法律關係不存在
    ，為無理由，應予駁回。
六、本件事證已臻明確，兩造其餘攻擊防禦方法及舉證，核與判
    決結果無影響，爰不再一一論列，附此敘明。
七、據上論結，本件原告之訴為無理由，依民事訴訟法第385條
    第1項前段、第78條，判決如主文。
中    華    民    國    97    年    9     月    18    日
                  民事第二庭    法  官  鍾素鳳
以上正本係照原本作成。
如對本判決上訴，須於判決送達後20日內向本院提出上訴狀。
中    華    民    國    97    年    9     月    18    日
                                書記官  林玗倩


司法院資訊處製作；財團法人民間司法改革基金會備份。
